臺灣高等法院臺南分院刑事判決　　　　　　九十三年度上易字第四九七號　　　Ｇ
　　　上　訴　人　臺灣臺南地方法院檢察署檢察官
　　　被　　　告　甲　○　○
右上訴人因被告妨害兵役案件，不服臺灣臺南地方法院九十三年度易字第三一九號中
華民國九十三年八月二十六日第一審判決（聲請簡易判決處刑案號：臺灣臺南地方法
院檢察署九十三年度偵緝字第七號），提起上訴，本院判決如左：
      主      文
原判決撤銷。
甲○○後備軍人意圖避免召集處理，居住處所遷移，無故不依規定申報，致使點閱召
集令無法送達，處拘役拾伍日，如易科罰金，以新臺幣玖佰元即銀元佰元折算壹日
。
      事      實
一、甲○○係後備軍人，原住臺南市○區○○街一一二巷九之五號六樓，意圖避免召
    集處理，於民國九十二年六月間遷出上開處所後，竟無故不依規定申報，致使臺
    南市後備司令部所發仁愛九四一二號，指定應於九十二年八月二十二日上午八時
    ，前往空軍台南基地報到之點閱召集令，送達於上開處所，由甲○○之父魏國璋
    代收而無法轉交送達予甲○○。
二、案經臺南市後備司令部移送臺灣臺南地方法院檢察署檢察官偵查聲請以簡易判決
    處刑，由原審法院改依通常程序審判。
      理      由
一、被告甲○○於偵查及原審訊問時供承他出外工作，因未與家人聯絡，家人代收召
    集令後未轉告他等情。經查，被告係因外出工作遷移住居處所，並無不能申報之
    情形，故其住居處所遷移，無故未依規定申報，應足認定，且被告無故未申報居
    住處所遷移，致上開點閱召集令無法送達，業據證人即被告之父魏國璋於警訊時
    證述明確（見警卷第四頁背面），並有臺南市後備司令部妨害兵役案件移送報告
    書、臺南市後備司令部列管後備軍人遷出未報移送法辦年籍表、臺南市後備司令
    部列管後備軍人點閱召集未到人員訪查紀錄表及點閱召集令受領回執各一份附於
    偵查卷可佐，而依後備軍人管理規則第十一條規定，軍人離營歸鄉時，應由其服
    役單位發給離營證件、軍人離營轉服後備役報到憑證卡二份，並實施離營教育，
    使其知悉應於離營後辦理歸鄉報到，並應受後備軍人管理、編組、訓練、教育及
    各種召集服役義務與應享權益優待與服務等項，是被告於退伍離營規鄉時，已知
    悉前揭權利義務事項，惟被告於離營歸鄉後，即外出遷移居住處所，而不依規定
    申報，又未與家人聯絡，亦不告知家人居住處所及聯絡方式，顯有避免召集處理
    之意圖，事證明確，被告犯行堪以認定。
二、按妨害兵役治罪條例罪業於九十一年六月二十六日修正公佈，並自公布日施行，
    被告犯罪係在該條例修正公佈施行後，自應適用新法論罪科刑。核被告所為，係
    犯妨害兵役治罪條例第十條第三項、第一項第三款之後備軍人，居住處所遷移，
    無故不依規定申報，致使點閱召集令無法送達罪，並依同條例第六條第二項科刑
    。原審以被告單純知悉居住處所遷移應依規定申報，卻未依規定申報，不得當然
    逕認其具有意圖避免召集處理之目的（即特殊之「主觀不法要素」）；又被告雖
    有居所遷移之事實，但依公訴人所提出之證據，尚不足以證明被告居所遷移之目
    的係意圖避免召集處理；且前開點閱召集令既由有辨別事理能力之被告之父魏國
    璋代為收受送達，應已合法送達，自無無法送達，應擬制被告係意圖避免召集之
    情形，故尚難認被告有前開妨害兵役犯行，因認不能證明被告犯罪，而為無罪之
    諭知，尚有未洽。公訴人上訴指摘被告於離營歸鄉後，即外出遷移居住處所，而
    不依規定申報，又未與家人聯絡，亦不告知家人居住處所及聯絡方式，顯有避免
    召集處理之意圖，原判決諭知被告無罪之判決，認事用法有違誤等語，為有理由
    ，應由本院將原判決撤銷改判。爰審酌被告犯罪之動機、目的、犯罪所生危害及
    犯罪後之態度等一切情狀，量處如主文第二項所示之刑，並諭知易科罰金之折算
    標準。
三、被告經合法傳喚，無正當之理由不到庭，得不待其陳述，逕行判決。
據上論斷，應依刑事訴訟法第三百六十九條第一項前段、第三百七十一條、第三百六
十四條、第二百九十九條第一項前段、妨害兵役治罪條例第十條第三項、第一項第三
款、第六條第二項、刑法第十一條前段、第四十一條第一項前段、現行法規所定貨幣
單位折算新臺幣條例第二條、罰金罰鍰提高標準條例第二條，判決如主文。
本案經檢察官姜麗儒到庭執行職務。
中    華    民    國      九十三      年      十一      月      二十五  日
                                  臺灣高等法院臺南分院刑事第三庭
                                      審判長法官  陳    義    仲
                                            法官  楊    子    莊
                                            法官  陳    顯    榮
右正本證明與原本無異。
不得上訴。
          法院書記官  陳    嘉    琍
中    華    民    國      九十三      年      十一      月     二十六   日
附錄法條：
妨害兵役治罪條例第十條：
後備軍人意圖避免召集處理，有下列行為之一者，處一年以下有期徒刑、拘役或科新
臺幣九萬元以下罰金：
一  離營歸鄉無故不依規定報到，或重複申報戶籍者。
二  拒絕依規定調查，或體格檢查不到者。
三  居住處所遷移，無故不依規定申報者。
國民兵犯前項第三款之罪者，處六月以下有期徒刑、拘役或科新臺幣三萬元以下罰金
。
後備軍人犯第一項之罪或國民兵犯前項之罪，致使召集令無法送達者，以意圖避免召
集論；分別依第五條或第六條科刑。
妨害兵役治罪條例第六條
意圖避免教育召集或勤務召集，而有下列行為之一者，處三年以下有期徒刑：
一  捏造免役、除役、轉役或免除召集原因者。
二  毀傷身體者。
三  拒絕接受召集令者。
四  應受召集，無故逾應召期限二日者。
五  使人頂替本人應召者。
無故不參加點閱召集，或意圖避免點閱召集，而有前項第一款至第三款及第五款行為
之一者，處一年以下有期徒刑、拘役或科新臺幣九萬元以下罰金。
國民兵為避免應召集輔助軍事勤務犯第一項之罪者，處三年以下有期徒刑。
